【裁判字號】    88,易緝,139
【裁判日期】    890307
【裁判案由】    詐欺
【裁判全文】
台灣士林地方法院刑事判決                        八十八年度易緝字第一三九號
    公  訴  人  臺灣士林地方法院檢察署檢察官
    被      告  甲○○
右列被告因詐欺案件，經檢察官提起公訴（八十二年度偵字第六○六三號），本院判
決如左：
    主  文
甲○○無罪。
    理  由
一、公訴意旨略以：被告甲○○於民國七十七年三月七日，因贓物案件經臺灣高等法
    院判處有期徒刑一年六月確定，嗣逢減刑，於同年三月二十七日執行完畢。詎仍
    不知悔改，於八十一年中結識喪夫之告訴人乙○○，認有機可乘，乃藉機接近，
    旋於同年十一月初某日，在台北市○○街五號四樓住處，向告訴人訛稱急需新台
    幣（下同）二十萬元週轉，半年後返還等語，告訴人不知有詐，陷於錯誤而如數
    借予款項，被告得逞後，即避不見面，迄未清償分文，告訴人始知受騙，因認被
    告涉有刑法第三百三十九條第一項之詐欺取財罪嫌。
二、按犯罪事實應依證據認定之，無證據不得推定其犯罪事實。又不能證明被告犯罪
    者，應諭知無罪之判決，刑事訴訟法第一百五十四條、第三百零一條第一項分別
    定有明文。又事實之認定，應憑證據，如未能發現相當證據，或證據不足以證明
    ，自不能以推測或擬制之方法，以為裁判基礎（最高法院四十年台上字第八六號
    判例參照）。再告訴人之告訴，本以使被告受刑事訴追為目的，故其陳述是否與
    事實相符，自應調查其他證據，以資審認，苟其所為攻擊之詞，尚有瑕疵，則在
    此瑕疵未予究明以前，即不能遽採為斷罪之基礎（最高法院六十九年台上字第一
    五三一號判例參照）。另按認定犯罪事實，所憑之證據，雖不以直接證據為限，
    間接證據亦包括在內，然無論直接或間接證據，其為訴訟上之證明，須於通常一
    般之人均不致於有所懷疑，而得確信其為真實之程度者，始得據之為有罪之認定
    ，倘其證明尚未達到此一程度，而有合理性懷疑之存在時，即無從為有罪之認定
    ，此亦有最高法院七十六年台上字第四九八六號判例可資參照。再者，刑法第三
    百三十九條第一項詐欺罪之成立，以意圖為自己或第三人不法之所有，以詐術使
    人將本人或第三人之物交付為要件，若行為人所用方法，不能認為詐術，亦不致
    使人陷於錯誤，則不得遽以該罪相繩（最高法院四十六年台上字第二六○號判例
    ）。至於民事債務當事人間，若有未依債務本旨履行給付之情形，在一般社會經
    驗而言，原因非一；其因不可歸責之事由無法給付，或因合法得對抗他造主張抗
    辯而拒絕給付，甚至債之關係成立後，始行惡意遲延給付，皆有可能，非必出於
    自始無意給付之詐欺犯罪一端。又刑事被告依法不負自證無罪之義務，苟無足以
    證明其在債之關係發生時，自始即具有不法所有意圖之積極證據，亦僅能令負民
    事之遲延給付責任，依刑事訴訟法第一百五十四條之規定，尚不得據此債信違反
    之客觀事態，而推定被告自始即有詐欺取財或詐欺得利之犯意。
三、公訴人認被告甲○○涉有前揭詐欺取財之犯行，無非係以告訴人乙○○之片面指
    訴及卷附之借據乙紙為其論據。訊據被告堅決否認涉有前揭詐欺犯行，辯稱：當
    時因做電器生意週轉不靈，始向告訴人借款，告訴人要求伊在空白借據上簽名蓋
    指印，伊未向告訴人借二十萬元，實借八萬五千元，且有付利息，況已還告訴人
    二萬五千元，只剩六萬元未還，事後因週轉不靈始未還錢等語。經查：
  （一）告訴人乙○○於本院調查時雖指稱：被告於八十一年十一月初實際向伊借十
        四萬元，第一次借四萬元，第二次借十萬元，是從伊自己台灣銀行帳戶所提
        領，借據則是由伊寫完內容後，始交給被告簽名蓋章云云。然告訴人前於偵
        查時則指稱：被告甲○○於八十一年十一月間向伊借款二十萬元云云，是告
        訴人所指訴之內容前後已有出入，且與卷附借據內容不同，尚難遽採。況被
        告甲○○業已否認其情，辯稱：當時伊向告訴人借十萬元，告訴人要求伊在
        空白借據上簽名蓋指印，伊與告訴人至土地銀行中山北路分行提款機提領八
        萬五千元，並非向告訴人借十四萬元，事後已至被告服務之賓館還一萬五千
        元，第二次以現金匯給告訴人一萬元等語。是被告向告訴人之實際借款金額
        究係八萬五千元，或係十四萬元，兩人所供內容已屬不一，何者為真，已非
        無疑。又告訴人雖稱當初借款金額係自其台灣銀行帳戶所提領，然告訴人始
        終無法提供該銀行帳戶帳號以供本院向銀行函查，另經本院諭其自行至銀行
        申領該帳戶自八十一年至八十二年止之交易往來紀錄，告訴人亦稱事隔多年
        ，資料銷燬而無法提供等語，告訴人既未提出任何證據證明以佐其說，其所
        訴內容尚難採信，告訴人所指訴之上開內容是否屬實，已非無疑。至被告雖
        亦未提出任何證據證明其所辯上情，然亦無證據足資證明其所辯上開各節係
        屬虛偽，依「罪疑利益歸於被告原則」，自不得逕以告訴人有瑕疵之片面指
        訴，逕認被告涉有詐欺之犯行。
  （二）又告訴人於本院審理時已陳明：被告向伊借款時，有稱其週轉不靈，但實際
        情況伊不曉得；且借款當時以月息三分計息，約收過二、三次利息等語，核
        與被告所辯其當時有向告訴人表示係因週轉不靈始向告訴人借款，亦有支付
        利息等情大致相符。是被告既已向告訴人陳明其因週轉不靈，始向告訴人借
        款，足見告訴人對被告借款當時之經濟能力知之甚詳，已難認告訴人有何陷
        於錯誤之情事，自無成立詐欺罪之餘地。況被告亦曾支付數期利息予告訴人
        ，益證被告自始無不法所有之詐欺故意甚明。至被告事後雖有借款未還之情
        形，然被告已陳明其嗣因週轉不靈始未還款等情在卷，參以被告於本院調查
        時已陳明願將所欠六萬元返還告訴人，且經告訴人同意而以六萬元達成和解
        在案，被告已在台灣士林看守所被告保管款收款收據註明同意「該陸萬元准
        由乙○○領取」等語，並將該收據交由告訴人收執，由告訴人自行前往台灣
        士林看守所領取，有該收據影本乙紙在卷可參，苟無其他積極證據可資佐證
        ，自不得逕以被告事後經濟困難未為給付之情事，認定被告借款當時即有不
        法所有之詐欺故意。
  （三）綜核上情，被告所辯上開各節，尚堪採信。既無其他積極證據足資證明被告
        自始有不法所有之意圖，自不得僅以被告事後因經濟困難而未為給付之客觀
        情狀及告訴人片面指訴，即推定被告自始有不法所有之詐欺故意。公訴人所
        舉證據尚不足以證明被告犯罪，本件純屬債務不履行之民事糾葛，被告行為
        核與詐欺罪之構成要件有間，此外，經本院依職權調查證據結果，復無其他
        積極證據足資認定被告涉有何詐欺之犯行，揆諸首開說明，不能證明被告犯
        罪，依法應諭知無罪之判決。
據上論斷，應依刑事訴訟法第三百零一條第一項，判決如主文。
本案經檢察官李學玨到庭執行職務
中      華      民      國    八十九    年      三      月      七      日
                                  台灣士林地方法院刑事第一庭
                                      法  官  陳  章  榮
右正本證明與原本無異。
如不服本判決，應於判決送達後十日內，向本院提出上訴狀。
                                      書記官  劉  提  幸
中      華      民      國    八十九    年      三      月     十四     日


司法院資訊處製作；財團法人民間司法改革基金會備份。
